---
title: "Tugas 4"
date: "17 September 2026"
output:
  html_document:
    toc: true
    toc_float:
      collapsed: true
      smooth_scroll: true
    toc_depth: 3
    theme: cosmo
    highlight: tango
    number_sections: true
    df_print: paged
---

<style>
/* 1. Kotak Utama Daftar Isi (TOC) */
#TOC {
  background-color: #fff0f5 !important; /* Warna pink pastel lembut */
  border: 2px solid #ffb6c1 !important; /* Bingkai pink */
  border-radius: 12px !important;       /* Sudut melengkung halus */
  padding: 10px !important;
  box-shadow: 2px 4px 10px rgba(255, 182, 193, 0.3) !important; /* Efek bayangan pink */
}

/* 2. Warna Teks & Font Daftar Isi */
#TOC a {
  color: #db7093 !important;            /* Warna font pink tua/dusty pink */
  font-family: 'Comic Sans MS', 'Quicksand', sans-serif !important; /* Font imut */
  font-weight: 500 !important;
}

/* 3. Efek pas kursor diarahin (Hover) */
#TOC a:hover {
  color: #ff1493 !important;            /* Pink lebih cerah */
  background-color: #ffe4e1 !important; /* Sorotan latar lembut */
  border-radius: 6px !important;
}

/* 4. Tampilan Menu yang Lagi Aktif (Selected Item) */
#TOC .active {
  background-color: #ff69b4 !important; /* Latar pink terang pas aktif */
  color: white !important;               /* Teks berubah jadi putih */
  border-radius: 8px !important;
  font-weight: bold !important;
}
</style>

<style>

body {
  background-color: #F7E9D7 !important;
  font-family: "Poppins", sans-serif;
  color: #333333;
  padding: 40px;
}



h1, .title, .author-name, .fa, .fas, .no-highlight {
  color: #4ECDC4 !important;
  font-weight: 900;
  text-transform: uppercase;
  letter-spacing: 2px;
  background-color: transparent !important;
  padding: 0 !important;
}



h2, h3, .section-title {
  color: #FF6B2B !important;
  font-weight: 800;
  border-bottom: 3px solid #FF9E7C;
  margin-top: 30px;
}



pre, blockquote, .chunk-output {
  background-color: #F7B6B6 !important;
  border-radius: 15px;
  padding: 20px;
  border: none;
  box-shadow: 8px 8px 0px rgba(255, 158, 124, 0.25);
}

strong:not(.no-highlight), 
b:not(.no-highlight), 
code, 
mark {
  background-color: #FFE066 !important;
  color: #5d4037 !important;
  padding: 2px 6px;
  border-radius: 4px;
}


pre code {
  background-color: transparent !important;
  color: #3D405B !important;
}

</style>

`r fontawesome::fa("user", fill = "#3498db")` 
<span class="no-highlight">**Putri Dwi Suci Sri Mulyaningsih Sitanggang** (M0401241033)</span>


```{r setup, include=FALSE}
knitr::opts_chunk$set(echo = TRUE)
```

## White Noise

Pembangkitan data berpola AR, MA, ARMA, dan banyak proses deret waktu lainnya diawali pembangkitan *white noise*. *White noise* merupakan sederet nilai dari peubah bebas stokastik identik. Oleh karena itu, *white noise* memiliki dua karakteristik penting:

1.  *White noise* tidak memiliki autokorelasi (**karena saling bebas**)
2.  Nilai harapan dan ragam *white noise* sama (**karena berasal dari peubah acak bebas stokastik identik**)

*White noise* dibangkitkan dari suatu peubah acak, umumnya peubah acak normal.

```{r}
set.seed(1234)
wn <- rnorm(300)
ts.plot(wn)
```

Dapat terlihat bahwa *white noise* tidak memiliki autokorelasi dari ACF. Perhatikan bahwa lag ke-0 adalah korelasi observasi ke-t dengan dirinya sendiri. Nilai korelasi tersebut pasti 1. Sebagai alternatif, lag pertama di plot ACF dapat ditetapkan sebagai 1 (alih-alih 0) dengan menambahkan argumen `xlim(1, lag akhir)`. Plot tersebut dapat disandingkan bersamaan dengan membuat matriks $1 \times 2$ dengan `par(mfrow = c(1,2))`.

```{r}
par(mfrow = c(1, 2)) 
acf(wn)
acf(wn, xlim = c(1, 20))
```


# Proses MA(2)

Proses MA(2) dengan $\theta_1 = 0.4$ dan $\theta_2 = 0.6$:

$$
y_t = e_t + \theta_1 e_{t-1} + \theta_2 e_{t-2}
$$

## Pembangkitan Manual

```{r}
set.seed(1234)
ma2 <- wn[1]
ma2[2] <- wn[2] + 0.4*wn[1]
for(i in 3:300){
   ma2[i] <- wn[i] + 0.4*wn[i-1] + 0.6*wn[i-2]
}
ma2
```

## Pembangkitan dengan `arima.sim()`

```{r}
set.seed(1234)
ma2.sim <- arima.sim(list(order=c(0,0,2), ma=c(0.4,0.6)), n=300)
ma2.sim
```

## Karakteristik MA(2)

### Plot Time Series

```{r}
par(mfrow = c(1, 2))
ts.plot(ma2)
ts.plot(ma2.sim)
par(mfrow = c(1, 1))
```

Berdasarkan plot time series tersebut, terlihat bahwa data MA(2) yang dibangkitkan berfluktuasi di sekitar nilai tengah yang konstan, sehingga data **stasioner dalam rataan** (proses MA murni selalu stasioner).

### Plot ACF

```{r}
par(mfrow = c(1, 2))
acf(ma2)
acf(ma2.sim)
par(mfrow = c(1, 1))
```

Berdasarkan plot ACF tersebut, terlihat bahwa plot ACF *cuts off* setelah lag ke-2, sesuai dengan ordo MA(2).

### Plot PACF

```{r}
par(mfrow = c(1, 2))
pacf(ma2)
pacf(ma2.sim)
par(mfrow = c(1, 1))
```

Berdasarkan plot PACF tersebut, terlihat bahwa plot PACF cenderung *tails off*.

### Plot EACF

```{r}
TSA::eacf(ma2)
TSA::eacf(ma2.sim)
```

Berdasarkan pola segitiga nol pada plot EACF, segitiga nol berada pada ordo **AR(0) dan ordo MA(2)**, sesuai dengan model yang dibangkitkan.

## Scatterplot Antar Lag

### $Y_t$ dengan $Y_{t-1}$

```{r}
yt_ma2 <- ma2[-1]
yt_1_ma2 <- ma2[-300]
plot(y=yt_ma2, x=yt_1_ma2)
```

### $Y_t$ dengan $Y_{t-2}$

```{r}
yt2_ma2 <- ma2[-c(1,2)]
yt_2_ma2 <- ma2[-c(299,300)]
plot(y=yt2_ma2, x=yt_2_ma2)
```

### $Y_t$ dengan $Y_{t-3}$

```{r}
yt3_ma2 <- ma2[-c(1,2,3)]
yt_3_ma2 <- ma2[-c(298,299,300)]
plot(y=yt3_ma2, x=yt_3_ma2)
```

Berdasarkan ketiga scatterplot tersebut, terlihat **hubungan positif** antara **$Y_t$ dengan $Y_{t-1}$ dan $Y_{t-2}$**, sedangkan **$Y_t$ dengan $Y_{t-3}$** cenderung **tidak menunjukkan pola hubungan** (sesuai teori MA(2) yang hanya berkorelasi hingga lag ke-2).

## Autokorelasi MA(2)

### Autokorelasi dari Data Bangkitan (Empiris)

```{r}
cor(yt_ma2, yt_1_ma2)     # lag 1
cor(yt2_ma2, yt_2_ma2)    # lag 2
cor(yt3_ma2, yt_3_ma2)    # lag 3
```

### Autokorelasi Teoritis

Untuk MA(2), autokorelasi teoritis:

$$
\rho_1=\frac{\theta_1+\theta_1\theta_2}{1+\theta_1^2+\theta_2^2}, \quad
\rho_2=\frac{\theta_2}{1+\theta_1^2+\theta_2^2}, \quad
\rho_k=0 \text{ untuk } k\ge3
$$

```{r}
ARMAacf(ma=c(0.4,0.6), lag.max=3, pacf=FALSE)
```

Terlihat bahwa nilai **autokorelasi hasil simulasi mendekati nilai autokorelasi teoritis**, dan autokorelasi pada lag ke-3 mendekati 0.

# Proses AR(2)

Proses AR(2) dengan $\phi_1 = 0.5$ dan $\phi_2 = 0.2$:

$$
Y_t = e_t + \phi_1 Y_{t-1} + \phi_2 Y_{t-2}
$$

## Pembangkitan Manual

```{r}
set.seed(1234)
n <- length(wn)
ar2 <- c(1:n)
ar2[1] <- wn[1]
ar2[2] <- wn[2] + 0.5*ar2[1]
for (i in 3:n) {
  ar2[i] <- wn[i] + 0.5*ar2[i-1] + 0.2*ar2[i-2]
}
ar2
```

## Pembangkitan dengan `arima.sim()`

```{r}
set.seed(1234)
ar2.sim <- arima.sim(list(order=c(2,0,0), ar=c(0.5,0.2)), n=300)
ar2.sim
```

## Karakteristik AR(2)

### Plot Time Series

```{r}
par(mfrow = c(1, 2))
ts.plot(ar2)
ts.plot(ar2.sim)
par(mfrow = c(1, 1))
```

Berdasarkan plot time series tersebut, terlihat bahwa data cenderung berfluktuasi di sekitar rataan konstan, sehingga data **stasioner dalam rataan** (kondisi kestasioneran AR(2) terpenuhi karena $\phi_1+\phi_2=0.7<1$, $\phi_2-\phi_1=-0.3<1$, dan $|\phi_2|=0.2<1$).

### Plot ACF

```{r}
par(mfrow = c(1, 2))
acf(ar2)
acf(ar2.sim)
par(mfrow = c(1, 1))
```

Berdasarkan plot ACF tersebut, terlihat bahwa plot ACF cenderung *tails off*.

### Plot PACF

```{r}
par(mfrow = c(1, 2))
pacf(ar2)
pacf(ar2.sim)
par(mfrow = c(1, 1))
```

Berdasarkan plot PACF tersebut, terlihat bahwa plot PACF *cuts off* setelah lag ke-2, sesuai dengan ordo AR(2).

### Plot EACF

```{r}
TSA::eacf(ar2)
TSA::eacf(ar2.sim)
```

Berdasarkan pola segitiga nol pada plot EACF, segitiga nol berada pada **ordo AR(2) dan ordo MA(0)**, sesuai dengan model yang dibangkitkan.

## Scatterplot Antar Lag

### $Y_t$ dengan $Y_{t-1}$

```{r}
yt_ar2 <- ar2[-1]
yt_1_ar2 <- ar2[-300]
plot(y=yt_ar2, x=yt_1_ar2)
```

### $Y_t$ dengan $Y_{t-2}$

```{r}
yt2_ar2 <- ar2[-c(1,2)]
yt_2_ar2 <- ar2[-c(299,300)]
plot(y=yt2_ar2, x=yt_2_ar2)
```

### $Y_t$ dengan $Y_{t-3}$

```{r}
yt3_ar2 <- ar2[-c(1,2,3)]
yt_3_ar2 <- ar2[-c(298,299,300)]
plot(y=yt3_ar2, x=yt_3_ar2)
```

Berdasarkan ketiga scatterplot tersebut, terlihat **hubungan positif** antara **$Y_t$ dengan $Y_{t-1}$, $Y_{t-2}$, maupun $Y_{t-3}$**, sesuai dengan sifat proses AR yang autokorelasinya *tails off* (tidak langsung terputus di satu lag tertentu).

## Autokorelasi AR(2)

### Autokorelasi dari Data Bangkitan (Empiris)

```{r}
cor(yt_ar2, yt_1_ar2)     # lag 1
cor(yt2_ar2, yt_2_ar2)    # lag 2
cor(yt3_ar2, yt_3_ar2)    # lag 3
```

### Autokorelasi Teoritis

Untuk AR(2), autokorelasi teoritis dicari melalui persamaan Yule-Walker:

$$
\rho_1=\frac{\phi_1}{1-\phi_2}, \quad
\rho_2=\phi_2+\phi_1\rho_1, \quad
\rho_3=\phi_1\rho_2+\phi_2\rho_1
$$

```{r}
ARMAacf(ar=c(0.5,0.2), lag.max=3, pacf=FALSE)
```

Terlihat bahwa nilai **autokorelasi hasil simulasi mendekati nilai autokorelasi teoritis** di atas.

# Proses ARMA(2,2)

Proses ARMA(2,2) dengan $\theta_1=0.4$, $\theta_2=0.6$, $\phi_1=0.5$, $\phi_2=0.2$:

$$
Y_t = e_t + \phi_1 Y_{t-1} + \phi_2 Y_{t-2} + \theta_1 e_{t-1} + \theta_2 e_{t-2}
$$

## Pembangkitan Manual

```{r}
set.seed(1234)
n <- length(wn)
arma22 <- c(1:n)
arma22[1] <- wn[1]
arma22[2] <- wn[2] + 0.5*arma22[1] + 0.4*wn[1]
for (i in 3:n) {
  arma22[i] <- wn[i] + 0.5*arma22[i-1] + 0.2*arma22[i-2] + 0.4*wn[i-1] + 0.6*wn[i-2]
}
arma22
```

## Pembangkitan dengan `arima.sim()`

```{r}
set.seed(1234)
arma22.sim <- arima.sim(list(order=c(2,0,2), ar=c(0.5,0.2), ma=c(0.4,0.6)), n=300)
arma22.sim
```

## Karakteristik ARMA(2,2)

### Plot Time Series

```{r}
par(mfrow = c(1, 2))
ts.plot(arma22)
ts.plot(arma22.sim)
par(mfrow = c(1, 1))
```

Berdasarkan plot time series tersebut, terlihat bahwa data cenderung berfluktuasi di sekitar rataan konstan, sehingga data **stasioner dalam rataan**.

### Plot ACF

```{r}
par(mfrow = c(1, 2))
acf(arma22)
acf(arma22.sim)
par(mfrow = c(1, 1))
```

Berdasarkan plot ACF tersebut, terlihat bahwa plot ACF cenderung *tails off*, sesuai dengan sifat proses ARMA.

### Plot PACF

```{r}
par(mfrow = c(1, 2))
pacf(arma22)
pacf(arma22.sim)
par(mfrow = c(1, 1))
```

Berdasarkan plot PACF tersebut, terlihat bahwa plot PACF juga cenderung *tails off*, sesuai dengan sifat proses ARMA.

### Plot EACF

```{r}
TSA::eacf(arma22)
TSA::eacf(arma22.sim)
```

Berdasarkan pola segitiga nol pada plot EACF, segitiga nol berada pada **ordo AR(2) dan ordo MA(2)** sesuai dengan model yang dibangkitkan.

## Scatterplot Antar Lag

### $Y_t$ dengan $Y_{t-1}$

```{r}
yt_arma22 <- arma22[-1]
yt_1_arma22 <- arma22[-300]
plot(y=yt_arma22, x=yt_1_arma22)
```

### $Y_t$ dengan $Y_{t-2}$

```{r}
yt2_arma22 <- arma22[-c(1,2)]
yt_2_arma22 <- arma22[-c(299,300)]
plot(y=yt2_arma22, x=yt_2_arma22)
```

### $Y_t$ dengan $Y_{t-3}$

```{r}
yt3_arma22 <- arma22[-c(1,2,3)]
yt_3_arma22 <- arma22[-c(298,299,300)]
plot(y=yt3_arma22, x=yt_3_arma22)
```

Berdasarkan ketiga scatterplot tersebut, terlihat hubungan positif antara $Y_t$ dengan lag-lag sebelumnya, konsisten dengan sifat *tails off* pada proses ARMA.

## Autokorelasi ARMA(2,2)

### Autokorelasi dari Data Bangkitan (Empiris)

```{r}
cor(yt_arma22, yt_1_arma22)     # lag 1
cor(yt2_arma22, yt_2_arma22)    # lag 2
cor(yt3_arma22, yt_3_arma22)    # lag 3
```

### Autokorelasi Teoritis

Autokorelasi teoritis ARMA(2,2) dihitung menggunakan fungsi `ARMAacf()` di R (perhitungan manual ARMA campuran cukup kompleks karena melibatkan komponen AR dan MA sekaligus):

```{r}
ARMAacf(ar=c(0.5,0.2), ma=c(0.4,0.6), lag.max=3, pacf=FALSE)
```

Terlihat bahwa nilai **autokorelasi hasil simulasi mendekati** nilai **autokorelasi teoritis** pada masing-masing lag.
